ACORDAO-COMPLETO-2427035

ACÓRDÃO 7931/2021 ATA 15/2021 - PRIMEIRA CÂMARA

VISTOS, relatados e discutidos estes autos de Aposentadoria, os Ministros do Tribunal de Contas da União, reunidos em Sessão da 1ª Câmara, ante as razões expostas pelo Relator, e com fundamento nos arts. 1º, inciso V, e 39, inciso II, ambos da Lei 8.443, de 16 de julho de 1992, c/c o art. 259, inciso II, do Regimento Interno desta Corte de Contas, ACORDAM em:
9.1. considerar legais os atos constantes das peças  3, 4 e 6, relativos às aposentadorias de Francismary Ferreira Dantas, Jacionira Coelho Silva e de Santilha Maria Sampaio e Silva, autorizando-lhes o registro, nos termos do art. 260, § 1º, do Regimento Interno desta Corte de Contas; 
9.2. considerar automaticamente registrado em 3/12/2020, o ato constante da peça 5, relativo à aposentadoria de José Ivan Dias, e encaminhar os autos à Secretaria de Fiscalização de Pessoal para a adoção dos procedimentos necessários com vistas à revisão de ofício, nos termos do subitem 9.2.1 do Acórdão 122/2021-TCU-Plenário; 
9.3. determinar à Sefip que proceda a alteração do fundamento legal da aposentadoria de Francismary Ferreira Dantas (peça 3) , para o Código 1-1-0398-9, uma vez que a concessão de deu por invalidez permanente; e 
9.4. dar ciência desta deliberação à Fundação Universidade Federal do Piauí.

Pessoal: Aposentadoria. Processo gerado automaticamente com atos priorizados/selecionados pela Sefip.

Primeira Câmara

Fundação Universidade Federal do Piauí.

3. Interessados:  Francismary Ferreira Dantas,  CPF XXX.683.703-XX;   Jacionira Coelho Silva,        CPF XXX.579.843-XX; José Ivan Dias, CPF XXX.025.543-XX e Santilha Maria Sampaio e Silva, CPF XXX.175.903-XX.

13.1. Ministros presentes: Walton Alencar Rodrigues (Presidente), Benjamin Zymler e Jorge Oliveira.
13.2. Ministros-Substitutos presentes: Augusto Sherman Cavalcanti (Relator) e Weder de Oliveira.

ACORDAO-COMPLETO-2519903

Acórdão 830/2022 - Primeira Câmara

AUGUSTO SHERMAN

Cuidam os presentes autos das aposentadorias de Francismary Ferreira Dantas, Jacionira Coelho Silva, José Ivan Dias e de Santilha Maria Sampaio e Silva, ex-servidores da Fundação Universidade Federal do Piauí, conforme os termos constantes das peças 3/6, cujos atos foram encaminhados ao Tribunal por intermédio do sistema Sisac, na sistemática definida na IN 78/2018, com parecer do órgão de Controle Interno pela legalidade. 
2.	A unidade técnica, ao analisar os fundamentos legais das concessões e as informações prestadas pelo órgão do controle interno, lavrou a instrução vista à peça 8, adiante parcialmente transcrita, com eventuais ajustes de forma:
		" (...) 
EXAME TÉCNICO
Ato de José Ivan Dias
Verificou-se, no ato de José Ivan Dias, pagamento de parcela judicial referente a plano econômico (URP) , no valor de R$ 249,81 (peça 2) . 
O TCU tem por indevido o pagamento de percentuais relativos a planos econômicos, entre eles a URP, ainda que amparado por sentenças judiciais. Quanto a essa questão, é entendimento pacífico nesta Corte que essas parcelas não se incorporam indefinidamente aos vencimentos, pois têm natureza de antecipação salarial, sendo devidas somente até a reposição das perdas salariais havidas até então, o que ocorre na primeira data-base seguinte àquela que serviu de referência ao julgado. Nesse sentido, são inúmeros os arestos desta Corte, a exemplo do Acórdão 15722/2018-TCU-Primeira Câmara, de relatoria do Ministro Walton Alencar Rodrigues, e do Acórdão 1408/2019-TCU-Primeira Câmara, relatado pelo Ministro Bruno Dantas.
Assim, no que se refere ao pagamento de percentuais relativos a planos econômicos, a jurisprudência deste Tribunal, a exemplo do paradigmático Acórdão 2161/2005-TCU-Plenário, relatado pelo Ministro Walton Alencar Rodrigues, cristalizou-se no sentido de que: a) o pagamento destacado de vantagem decorrente de plano econômico deferida por sentença judicial não deve extrapolar a data-base seguinte à que serviu de referência ao julgado; b) vantagem decorrente de plano econômico não se incorpora à remuneração, a menos que orientação em sentido contrário esteja expressamente fixada na decisão judicial que a concedeu; c) quando a sentença judicial determinar expressamente incorporação de vantagem decorrente de plano econômico à remuneração, tal parcela deve ser paga  sob forma de vantagem pessoal nominalmente identificada (valores, e não percentuais) , sujeita exclusivamente aos reajustes gerais do funcionalismo e sem incidência do respectivo percentual sobre qualquer outra parcela.
Nesse sentido, prospera a posição firmada por ocasião da prolação do Acórdão 1857/2003-TCU-Plenário (Relator: Ministro Adylson Motta) , de que, 'excetuada a hipótese de a decisão judicial haver expressamente definido que a parcela concedida deva ser paga mesmo após o subsequente reajuste salarial, deve prevalecer a justa Súmula 322 do TST, cabendo a este Tribunal de Contas considerar ilegal o ato concessório, determinando a sustação dos pagamentos indevidos'.
A adoção de tal solução por parte do TCU constitui efetiva defesa da coisa julgada, pois estender o pagamento de parcelas antecipadas para além da data-base, sem expressa determinação judicial nesse sentido, seria extrapolar os limites do próprio julgado, consistindo em erro do gestor de pessoal na execução da ordem judicial.
No presente caso, conforme observação feita pelo órgão de pessoal, o interessado se encontra amparado pelo Mandado de Segurança 31.412, impetrado perante o Supremo Tribunal Federal e com trânsito em julgado.
Quanto a este ponto, ressalte-se que, apesar de os docentes ativos e inativos da UFPI terem obtido decisão favorável à manutenção da parcela, proferida no Mandado de Segurança 31.412/DF, que transitou em julgado no STF em 15/5/2014, essa Corte, ao analisar situação semelhante, entendeu que a decisão mencionada se limitou a assegurar a incorporação da parcela, não trazendo qualquer inovação quanto ao seu pagamento, especialmente no que tange à eficácia pro futuro do referido mandamus.
Nesse sentido foram as deliberações exaradas no Acórdão 3115/2015-TCU-Primeira Câmara, relatado pelo Ministro Bruno Dantas, e no Acórdão 4475/2016-TCU-Segunda Câmara, de relatoria da Ministra Ana Arraes, ao analisar casos análogos.
Destarte e, considerando que o Plenário do Supremo Tribunal Federal vem julgando em sentido diametralmente oposto ao do que restou decidido no MS 31.412/DF, em sede de repercussão geral (RE 596.663/RJ, Relator p/ acórdão Ministro Teori Zavascki; RE 561.836/RN, Relator Ministro Luiz Fux) , cabe considerar ilegal o ato em exame e determinar à origem que seja promovida a absorção da parcela referente à URP pelos reajustes decorrentes de leis ulteriores que alteraram a estrutura remuneratória do inativo, a partir do trânsito em julgado do MS 31.412. 
Constatou-se ainda que o interessado acumula outra aposentadoria, no cargo de Auditor Fiscal Federal Agropecuário do Ministério da Agricultura, Pecuária e Abastecimento, com carga horária de 40 horas. Uma vez que a concessão ora analisada se deu no cargo de Professor do Magistério Superior, com carga horária de 20 horas, conclui-se que a acumulação atende aos requisitos previstos no Art. 37, inciso XVI, 'b' da Constituição Federal. 
Ato de Jacionira Coelho Silva
Cabe mencionar que, apesar de ser informado no ato de Jacionira Coêlho Silva que a inativa acumularia outra aposentadoria, consulta às bases de informação do TCU (Sisac e Siape) não revelou qualquer outro vínculo da interessada com a Administração Pública. 
Ato de Francismary Ferreira Dantas
A partir das análises realizadas não foram detectadas irregularidades no ato de Francismary Ferreira Dantas. 
Ato de Santilha Maria Sampaio e Silva
A partir das análises realizadas não foram detectadas irregularidades no ato de Santilha Maria Sampaio e Silva.
CONCLUSÃO
Em razão do exposto, tendo em vista que não foram detectadas irregularidades nos atos de Francismary Ferreira Dantas, Jacionira Coelho Silva e Santilha Maria Sampaio e Silva, cabe considerá-los legais. 
Ademais, considerando o pagamento indevido de parcela judicial relativa à URP na concessão de José Ivan Dias, cabe considerar ilegal o correspondente ato, com determinação à Fundação Universidade Federal do Piauí que promova a absorção da parcela judicial referente à URP pelas leis supervenientes que alteraram a estrutura remuneratória do inativo a partir de 15/5/2014. 
 		(...) "
3.	O Ministério Público, neste ato representado pelo Procurador Júlio Marcelo de Oliveira, mediante o Parecer lavrado à peça 10, anuiu à proposição da Sefip. 
É o Relatório.

não há.

Procurador Júlio Marcelo de Oliveira.

PESSOAL. APOSENTADORIA. TRÊS ATOS CONFORME À REGÊNCIA. LEGALIDADE E REGISTRO. IRREGULARIDADE EM UM ATO. INCLUSÃO NOS PROVENTOS DE PARCELA JUDICIAL DESTACADA (URP). REGISTRO AUTOMÁTICO DA CONCESSÃO PELO DECURSO DO PRAZO QUINQUENAL. RESTITUIÇÃO DOS AUTOS À SEFIP PARA ADOÇÃO DE PROVIDÊNCIAS.

APOSENTADORIA (APOS)

Secretaria de Fiscalização de Integridade de Atos e Pagamentos de Pessoal e de Benefícios Sociais (Sefip).

Versam os presentes autos acerca das Aposentadorias de Francismary Ferreira Dantas, Jacionira Coelho Silva, José Ivan Dias e de Santilha Maria Sampaio e Silva, ex-servidores da Fundação Universidade Federal do Piauí. 	
2.	A unidade técnica opinou pela ilegalidade da aposentadoria de José Ivan Dias (peça 5) , tendo em vista constar de seus proventos parcela judicial relativa à URP, sem a devida absorção, o que conduziria à ilegalidade da concessão. 
3.	Quanto aos atos constantes das peças 3, 4 e 6, estão conforme os normativos que regem a matéria, razão por que acolho a proposta alvitrada pela unidade técnica, perfilhada pelo Ministério Público, pela legalidade das aposentadorias de Francismary Ferreira Dantas, Jacionira Coelho Silva e Santilha Maria Sampaio e Silva, concedendo-lhes o registro. 
4.	No tocante à aposentadoria de José Ivan Dias, a despeito da correta instrução levada a cabo pela unidade técnica, outro deslinde deverá ser dado à questão. É que exsurge do documento constante da peça 5, a informação de que o ato concessório deu entrada nesta Corte de Contas em 3/12/2015, portanto há mais de cinco anos, de sorte que a hipótese presente atrai o novel entendimento adotado por este Tribunal em decorrência da decisão do STF no âmbito do RE 636.553, em que restou fixado o prazo de cinco anos para uma resolução de mérito de processos de concessão, após o qual esses atos serão considerados definitivamente registrados.  
5.		Assim, por esses fundamentos, entendo que a aposentadoria de José Ivan Dias deve ser considerada tacitamente registrada desde 3/12/2020, considerando os cinco anos transcorridos. Todavia, no lastro do que vem decidindo esta Corte de Contas, os autos devem ser encaminhados à Sefip para adoção das medidas com vistas à revisão de ofício, nos termos preconizados na decisão dos embargos de declaração opostos ao mencionado RE 636.553. 
          	  Ex positis, divergindo, em parte, da proposta alvitrada pela unidade técnica e do Parecer do representante do Ministério Público, manifesto-me por que o Tribunal aprove o acórdão que ora submeto à deliberação deste Colegiado. 
TCU, Sala das Sessões, em 11 de maio de 2021.
AUGUSTO SHERMAN CAVALCANTI 
Relator